臺灣高等法院民事判決　九十三年度家上易字第六號
　　上　訴　人　甲○○
　　被　上訴人　乙○○
　　訴訟代理人　湯明達
右當事人間請求給付贍養費等事件，上訴人對於中華民國九百三十年十月二十一日臺
灣臺北地方法院九十二年度婚字第五三二號判決提起上訴，經本院於九十三年九月一
日言詞辯論終結，判決如左：
    主      文
原判決主文第三項命上訴人給付之金額逾新台幣拾萬元部分廢棄。
右廢棄部分被上訴人在第一審之訴駁回。
對於兩造所生之未成年子女周昇孟（男、民國八十九年三月二十二日生，
編號Ｚ000000000號）權利義務之行使或負擔，由上訴人任之，被上訴人在
兩造所生之子周昇孟成年之前，得在上訴人在場監護下，於每月之第一、二、三周之
星期日下午二時在台北市中正紀念堂音樂廳會面交往，會面時間自目前起至小學程度
鑑定通過前為一小時，至中學程度鑑定通過前為二小時，至高中程度鑑定通過前為三
小時，至大學程度鑑定通過前為四小時。
其餘上訴駁回。
第二審訴訟費用由被上訴人負擔二分之一，餘由上訴人負擔。
    事      實
甲、上訴人方面：
壹、聲明：
（一）原判決關於命上訴人給付被上訴人新台幣（下同）二十五萬元部分廢棄。
（二）右廢棄部分，被上訴人在第一審之訴駁回
（三）請求變更原審對於被上訴人探視兩造所生未成年子女周昇孟之方式。
貳、陳述：除與原判決記載相同者，茲引用之外，補稱：
（一）兩造於民國（下同）九十二年三月二日發生爭執時，被上訴人首先至廚房拿菜
      刀欲砍伊，伊為保護自身及兩造所生未成年子女周昇孟（下稱周昇孟）之生命
      安全，出手制止被上訴人狂亂之舉，並無加害之意，被上訴人並非無過失。
（二）被上訴人於動物醫院之寵物美容工作迄今仍有獨立按件計酬。
（三）被上訴人對周昇孟所患先天性水腦症情形，並不知如何因應及學習，亦無能力
      獨自照顧，故請求變更探視方式：被上訴人應不得危誤周昇孟之本體病況醫療
      、身心保育、生命安全、學習發展等，於伊監護下，每月第一、二、三週日，
      下午二點起在台北市中正紀念堂音樂廳會面交往，會面交往時間，從現今年紀
      至小學程度鑑定通過前為一小時；中學程度鑑定通過前為二小時；高中程度鑑
      定通過前為三小時；大學程度鑑定通過前為四小時。
參、證據：除援用第一審所提證據外，補提被上訴人親筆手寫酬勞便條、台北榮總小
    兒神經外科說明、書籍封面、殘障手冊等影本為證。
乙、被上訴人方面：
壹、聲明：上訴駁回。
貳、陳述：除與原判決記載相同者，茲引用之外，補稱：
（一）上訴人所稱九十二年三月一日之家暴事件，與事實不符。
（二）伊對周昇孟之照顧不容置疑，且獲得醫生護士之肯定，依周昇孟之外貌及性情
      與正常小孩相似，上訴人所稱周昇孟各項評估顯有可議。況上訴人阻止伊與周
      昇孟相見，致母子分離至今，亦違背倫理親情。
（三）上訴人迄今未返還伊所有貴重衣物、飾品，造成生活不便及損失，且伊因家暴
      事件匆促離家身無分文，乃冒氣喘病於動物醫院幫忙，實非得已，況月收入不
      到二萬元，原審判命伊每月給付扶養費六千元，並就伊所請四十五萬六千元之
      贍養費部分，僅判精神損害賠償二十五萬元，差距甚大，與情理不合。
參、證據：援用第一審所提證據。
丙、本院依職權向春林復健科診所、台北醫學大學市立萬芳醫院、財團法人長庚紀念
    醫院函詢兩造所生未成年子女周孟昇因患有先天性水腦症，其復健內容及居家照
    顧時需特別注意之事項。
    理      由
一、本件被上訴人起訴主張：兩造於八十八年九月二十五日結婚，於八十九年三月二
    十二日生下一子周昇孟，該子患有先天性水腦症，期間常因子女照顧與教養問題
    與上訴人及婆婆有爭執，夫妻間也常發生口角，九十年六、七月間，上訴人將伊
    毆打成傷，伊至台北市文山區興隆派出所備案，並前往萬芳醫院驗傷，後因上訴
    人誠心道歉雙方合好，惟仍常因承擔家務事致相處不睦，及於九十二年三月二日
    復因觀看電視小事，上訴人再度毆打伊，並有置伊於死地之傾向，爰依民法第一
    千零五十二條第三款規定訴請離婚。又上訴人對伊實施婚姻暴力，致伊因判決離
    婚受有精神上損害，而上訴人不將貴重財物手錶、首飾交還予伊，依民法第一千
    零五十六條規定，請求上訴人給付精神上損害賠償三十萬元及財產上損害賠償五
    萬元。另伊於離家時曾攜帶現金八萬元，詎上訴人以伊保險費未繳交將八萬元討
    回，復未為伊繳交，致伊先行繳交二萬六千元之保險費，故上訴人應再給付伊十
    萬六千元。以上判決離婚損害賠償及自由處分金，合計上訴人應給付伊四十五萬
    六千元。再上訴人收入頗豐且固定，公婆有儲蓄、房屋及老人年金，周昇孟亦領
    有殘障津貼，而伊因受婚姻暴力事件影響，患有氣喘，且年過四十，無法正常工
    作，僅到弟弟經營動物醫院幫忙，月薪不到二萬元，已無法支付周昇孟之扶養費
    用。另伊對周昇孟不辭辛勞予以照顧，上訴人阻止伊與周昇孟見面及所提探視方
    式，均有違倫常等語。
二、上訴人則以：九十二年三月二日係因被上訴人對伊父母口出穢言，復至廚房拿菜
    刀，伊無法忍受其惡劣態度，一時激動毆打被上訴人成傷，故被上訴人亦有過失
    。同日被上訴人因而離家，並將伊所有現金九萬五千元及價值十五萬元鑽戒等貴
    重物品帶走，及至同年九十二年三月十六日始返家取走個人物品，離棄伊及重殘
    兒子周昇孟。又被上訴人亦盜領周昇孟因重度殘障所領社會局每月二千元補助之
    帳戶，僅餘十元而已。被上訴人請求四十五萬六千元並無理由，因其取走之九萬
    五千元係伊所有供家庭生活費用，並非被上訴人之自由處分金；而被上訴人應自
    行負擔保險費，與伊無關；且伊父母年邁、無積蓄，需伊照應。再被上訴人對周
    昇孟所患先天性水腦症情形，並不知如何因應及學習，亦無能力獨自照顧，故周
    昇孟權利義務之行使及負擔由伊任之，惟伊每月薪津僅五萬元，因照顧父母及周
    昇孟，金錢及精神上付出龐大，被上訴人既有相當一定之收入，爰依民法第一千
    零五十五條第四項、非訟事件法第七十一條之六規定，附帶請求周昇孟權行義務
    之行使由伊任之，及酌定被上訴人應自兩造離婚確定後第二個月起至周昇孟成年
    之日九（即一百零九年三月二十二日）止，按月於每月八日前給付伊二萬元作為
    子女扶養費等語，資為抗辯。
    （原審判准被上訴人與上訴人離婚部分，未據上訴人聲明不服；至被上訴人請求
    返還財產上損害賠償及返還自由處分金十五萬六千元部分，以及非財產損害賠償
    逾二十五萬元部分，均遭原審判決駁回被上訴人之請求，此部分未據被上訴人聲
    明不服，已告確定）。
三、經查兩造原係夫妻，育有一子周昇孟，兩造婚姻已經原審判決離婚確定在案。
四、又按夫妻之一方，因判決離婚而受有損害者，得向有過失之他方，請求賠償，前
    開情形，雖非財產上之損害，受害人亦得請求賠償相當之金額，但以受害人無過
    失者為限，民法第一千零五十六條第一、二項定有明文。本件上訴人對被上訴人
    實施身體上之不法侵害行為，未加爭執，惟辯稱係無法忍受上訴人對金錢的看法
    ，其態度惡劣，且未尊重丈夫之尊嚴，乃出於一時激動云云。惟查，夫妻本應互
    相尊重，縱被上訴人之某些行為上訴人認為難以接受，亦應耐心與被上訴人理性
    溝通，尋求雙方可接受之共識，上訴人竟以毆打之暴行施加於被上訴人，致被上
    訴人不堪其同居之虐待，因認兩造婚姻無法維持其過失乃在上訴人，故被上訴人
    請求依前開規定賠償其非財產上之損害，於法有據。本院審酌被上訴人係五十年
    九月二十七日出生，現年四十三歲，專科肄業，任職於其弟所開設之寵物醫院擔
    任寵物美容師，上訴人係四十八年四月二十二日出生，現年四十五歲，現任職系
    統工程技術人員，自稱月薪約五萬元，以及兩造因所生之子周昇孟罹患有先天性
    水腦症，左半身偏癱、併發癲癇，並有發展遲緩等現象，須長期靠藥物控制癲
    ，並定期物理治療等，以及被上訴人於起訴狀內自承生下周昇孟後，兩造因孩子
    照護與教養問題，與婆婆、先生發生爭執，九十年六、七月間因小口角遭上訴人
    毆打，事後又常因家事問題而相處不睦，九十二年三月二日因看電視之事，再度
    遭上訴人毆打，造成雙側面頰挫傷各約三*三公分、左臂挫傷四*四公分、左手肘
    挫傷二*二公分、左手挫傷二*二公分等之傷勢等情，堪認上訴人應須負擔照護及
    教養重度殘障之幼子，壓力沈重，被上訴人復未能與其同心協力共同分擔辛勞，
    致引發上訴人之極度不滿，以及上訴人所受傷勢尚屬輕微等情，因認被上訴人請
    求因判決離婚所受非財產上之損害賠償以十萬元為適當，逾此部分之請求，不應
    准許。原判決就前開應予准許部分，所為上訴人敗訴之判決，並無不合，上訴人
    上訴指摘原判決此部分不當，求予廢棄改判，為無理由；至不應准許部分，原判
    決所為上訴人敗訴判決，尚有未洽，上訴人上訴指摘原判決此部分不當，求予廢
    棄改判，為有理由。
五、次按夫妻離婚者，對於未成年子女權利義務之行使或負擔，依協議由一方或雙方
    共同任之。未經協議或協議不成者，法院得依夫妻之一方、主管機關、社會福利
    機構或其他利害關係人之請求或依職權酌定之。又法院為前條裁定時，應依子女
    最佳利益，審酌一切情狀，參考社工人員之訪視報告，尤應注意左列事項：一、
    子女之年齡、性別、人數及健康情形。二、子女之意願及人格發展之需要。三、
    父母之年齡、職業、品行、健康情形、經濟能力及生活狀況。四、父母保護教養
    子女之意願及態度。五、父母子女間或未成年子女與其他共同生活之人間之感情
    狀況，民法第一千零五十五條之一定有明文。經查，被上訴人對於周孟昇由上訴
    人監護，從未加以爭執，並明示小孩的治療都是在台北，伊住在台北縣，為了小
    孩治療方便，伊認為周昇孟在上訴人住處較方便，而且小孩還有爺爺奶奶照顧，
    如果小孩在伊這邊，伊就不能出去工作等語在卷（見本院卷第四二頁、六六頁）
    ，足証被上訴人已放棄周昇孟之監護權。而依據財團法人台灣兒童暨家庭扶助基
    金會台北市南區分事務所（原台北家庭扶助中心）函送監護權訪視調查報告書建
    議略稱：案父（上訴人）表示雙方（兩造）對於監護權已有共識，若此為真，再
    加上案父確有能力照顧案主（兩造所生未成年子女周昇孟），故此案件之案主監
    護權應無爭議；探視權方面，因案主年紀尚小，無論將來監護權歸屬何方，均應
    給與對方適當之親子相聚機會，對於案主之成長有較完整之幫助等語。並參酌財
    團法人台灣兒童暨家庭扶助基金會台北縣分事務所（台北縣家庭扶助中心）函送
    訪視建議表評估建議略稱：被上訴人離家後在弟弟經營之動物醫院工作，雖有月
    薪，但多靠親友資源幫忙，無力照顧子女，依被上訴人所言上訴人收入穩定，多
    方考量下，上訴人較能提供子女完善之生長環境，故被上訴人放棄監護子女等語
    。並審酌兩造之年齡、職業、品行、健康情形、經濟能力及生活狀況、保護教養
    子女之意願等一切情狀，本院認兩造所生之未成年子女周昇孟之權利義務之行使
    或負擔由上訴人任之，較符合該未成年子女之最佳利益。
六、再按，父母基於親子間之血緣關係而生之親權，並不會因夫妻離婚而完全喪失，
    故父母離婚者，法院得依請求或依職權，為未行使或負擔權利義務之一方酌定其
    與未成年子女會面交往之方式及期間，民法第一千零五十五條第五項前段定有明
    文。為免未成年子女周昇孟由上訴人監護而將對被上訴人感到陌生，甚至排斥，
    有剝奪被上訴人母愛之虞，自應依職權定訂其探視之時間，惟因周昇孟有先天性
    水腦症，作過腦室腹腔引流手術，左半身偏癱、併發癲癇，並有發展遲緩等現象
    ，除癲癇須靠藥物控制，並定期在春林復健科作物理治療，另在台北市立萬芳醫
    院接受每週一次之物理、職能及語言治療，此有春林復健科及台北市立萬芳醫院
    函文可稽（見本院卷第五三、五七頁），而依據財團法人長康紀念醫院九十三年
    八月十二日（九三）長庚院法字第o六九四號函，亦表明周昇孟之居家照顧時，
    應注意多進行復健治療，避免出入公共場所，以減少感染發燒之機會，規則服用
    抗癲癇藥物，定期回診追蹤檢查及治療（見本院卷第六十頁），顯見周昇孟與一
    般正常兒童有別，須施以特別之照護，而觀之兩造對周昇孟之照護，對其病情之
    了解，顯然上訴人用心超過被上訴人，為免被上訴人於探視周昇孟之際，周昇孟
    會發生癲或其他意想不到之危險，應由上訴人在場監護以測安全，其探視時間
    則為每月之第一、二、三周之星期日下午二時在台北市中正紀念堂音樂廳會面交
    往，會面時間自目前起至小學程度鑑定通過前為一小時，至中學程度鑑定通過前
    為二小時，至高中程度鑑定通過前為三小時，至大學程度鑑定通過前為四小時。
    原判決就被上訴人探視周昇孟部分，未詳細考量周昇孟之病症及須進行復健及物
    理治療等情事，尚欠週延，上訴人就此部分上訴請求變更，為有理由，自應由本
    院改判如主文第三項所示。至於就周昇孟之扶養費用部分，經原審判決命被上訴
    人應自離婚判決確定後第二個月起至周昇孟成年之日止，按月給付六千元部分，
    並無不當，且未據兩造聲明不服，此部分本院即無庸再予贅述。
七、本件事證已臻明確，兩造其餘攻擊防禦方法於判決之結果無影響，爰不一一贅述
    ，併予敘明。
據上論結，本件上訴為一部有理由，一部無理由，依民事訴訟法第四百四十九條第一
項、第四百五十條、第七十九條，判決如主文。
中　　　華　　　民　　　國　　九十三　　年　　　九　　　月　    八　  　日
                              民事第九庭
                                  審判長法  官   李   瓊   蔭
                                        法  官   楊   豐   卿
                                        法  官   張        蘭
正本係照原本作成。
如不服本判決，應於收受送達後二十日內向本院提出上訴書狀，其未表明上訴理由者
，應於提出上訴後二十日內向本院補提理由書狀（均須按他造當事人之人數附繕本）
上訴時應提出委任律師或具有律師資格之人之委任狀；委任有律師資格者，另應附具
律師資格證書及釋明委任人與受任人有民事訴訟法第四百六十六條之一第一項但書或
第二項（詳附註）所定關係之釋明文書影本。
中　　　華　　　民　　　國　　九十三　　年　　　九　　　月　    八　  　日
　　　　　　　　　　　　　　　　　　　　書記官   應   瑞   霞
附註：
民事訴訟法第四百六十六條之一（第一項、第二項）：
對於第二審判決上訴，上訴人應委任律師為訴訟代理人。但上訴人或其他法定代理人
具有律師資格者，不在此限。
上訴人之配偶、三親等內之血親、二親等內之姻親，或上訴人為法人、中央或地方機
關時，其所屬專任人員具有律師資格並經法院認為適當者，亦得為第三審訴訟代理人
。
